【裁判字號】    93,訴,345
【裁判日期】    950316
【裁判案由】    拆屋還地
【裁判全文】
臺灣基隆地方法院民事判決               93年度訴字第345號
原      告  壬○○
訴訟代理人  王永春律師
複代理人    乙○○
            丙○○
            顏維助律師
            楊俊雄律師
被      告  丁○○
            甲○○
            庚○○
訴訟代理人  己○○
前列二人共同
訴訟代理人  戊○○
            辛○○
上列當事人間拆屋還地事件，本院於95年3月2日言詞辯論終結，
判決如下：
    主  文
被告丁○○應將坐落台北縣金山鄉○○段四九九地號土地如附圖
所示499(甲)部分，面積四七點八０平方公尺建物即門牌號碼台北
縣金山鄉○○村○○路152號房屋拆除，將土地返還原告及其他
共有人；並自民國九十三年七月六日起至返還上開地號土地之日
止，按年給付原告新台幣柒佰零陸元。
被告甲○○應將坐落台北縣金山鄉○○段四九九地號土地如附圖
所示499(乙)面積超過八九點二六平方公尺部分之建物即門牌號碼
台北縣金山鄉○○村○○路150號房屋拆除、將如附圖所示499(戊)
面積二七點三七平方公尺部分之空地騰空、將如附圖所示499(己)
面積八點四三平方公尺部分之雜物間拆除，將土地返還原告及其
他共有人；並自民國九十三年七月六日起至返還上開地號土地之
日止，按年給付原告新台幣伍佰參拾捌元。
被告庚○○應將坐落台北縣金山鄉○○段四九九地號土地如附圖
所示499(丙)面積超過八九點二六平方公尺部分之建物即門牌號碼
台北縣金山鄉○○村○○路148號房屋拆除、將如附圖所示499(丁)
面積二四點二四平方公尺部分之空地騰空，將土地返還原告及其
他共有人；並自民國九十三年七月六日起至返還上開地號土地之
日止，按年給付原告新台幣玖佰捌拾參元。
原告其餘之訴駁回。
訴訟費用由被告丁○○負擔六分之一、被告甲○○負擔十八分之
一、被告庚○○負擔九分之一，餘由原告負擔。
本判決第一項至第三項，於原告各以新台幣伍萬捌仟元、新台幣
肆萬參仟元、捌萬元為被告丁○○、甲○○、庚○○供擔保後，
得假執行；但被告丁○○、甲○○、庚○○於第一項至第三項假
執行程序實施前，分別以新台幣壹拾柒萬貳仟零捌拾元、新台幣
壹拾參萬壹仟零肆元、新台幣貳拾參萬玖仟伍佰捌拾元為原告預
供擔保，得免為假執行。
原告其餘假執行之聲請駁回。
    事實及理由
壹、程序方面：
    按訴狀送達後，原告不得將原訴變更或追加他訴，但擴張或
    減縮應受判決事項之聲明者，不在此限，民事訴訟法第255
    條第1項第3款定有明文。本件原告起訴時主張：「1、請求
    判令被告丁○○應將坐落金山鄉○○段499地號土地上之建
    築改良物即門牌號碼台北縣金山鄉○○村○○路152號建築
    改良物拆除，並將系爭土地遷讓及返還系爭土地予原告及其
    他共有人，暨給付原告及其他共有人30,410元及自93年7月6
    日至返還土地日止，按年給付原告及其他共有人6,080元。2
    、請求判令被告甲○○應將坐落金山鄉○○段499地號土地
    上之建築改良物即門牌號碼台北縣金山鄉○○村○○路150
    號建築改良物拆除，並將系爭土地遷讓及返還系爭土地予原
    告及其他共有人，暨給付原告及其他共有人30,410元及自93
    年7月6日至返還土地日止，按年給付原告及其他共有人
    6,080元。3、請求判令被告許清圳、庚○○、辛○○應將坐
    落金山鄉○○段499地號土地上之建築改良物即門牌號碼台
    北縣金山鄉○○村○○路148號建築改良物及前開門牌建築
    改良物後面之二棟建築改良物拆除，並將系爭上地遷讓及返
    還系爭土地予原告及其他共有人，暨給付原告及其他共有人
    45,624元及自93年7月6日至返還土地日止，按年給付原告及
    其他共有人9,120元。4、前三項請求如獲勝訴判決，原告願
    供擔保請准宣告假執行。5、訴訟費用由被告負擔。」，嗣
    經地政人員實際測量後，原告於本院審理時變更聲明為：「
    1、被告丁○○應將如附表所示台北縣金山鄉○○段第499
    (甲)地號土地上，門牌號碼為台北縣金山鄉○○村○○路152
    號建築改良物（面積47.80平方公尺）拆除，並將所占用之
    基地返還原告及其他共有人；以及自93年7月6日起至返還土
    地日止，按年給付原告1,307元。2、被告甲○○應將如附表
    所示台北縣金山鄉○○段第499(乙)、(戊)、(己)地號土地上，門
    牌號碼為台北縣金山鄉○○村○○路150號建築改良物（面
    積89.85平方公尺）、民生路150號後方空地（面積27.37平
    方公尺）及使用雜物間（面積8.43平方公尺）拆除，並將所
    占用之基地返還原告及其他共有人；以及自93年7月6日起至
    返還土地日止，按年給付原告3,713元。3、被告庚○○應將
    如附表所示台北縣金山鄉○○段第499(丙)、(丁)地號土地上，
    門牌號碼為台北縣金山鄉○○村○○路148號建築改良物（
    面積131.57平方公尺）及其旁空地（面積24.24平方公尺）
    拆除，並將所占用之基地返還原告及其他共有人；以及自93
    年7月6日起至返還土地日止，按年給付原告4,604元。4、前
    三項請求如獲勝訴判決，原告願供擔保請准宣告假執行。」
    ，原告依房屋測量後之占有現況撤回被告許清圳及辛○○，
    並對請求金額予以增加及減縮，核屬應受判決事項聲明之減
    縮，揆諸前揭說明，於法並無不合，應予准許。
貳、實體方面：
一、原告起訴主張：
  一坐落台北縣金山鄉○○段第499地號土地（下稱系爭土地)，
    為原告及其他共有人所共有，原告應有部分為18分之7，此
    有土地登記簿謄本可稽。惟被告丁○○、甲○○與庚○○等
    人，由訴外人即被繼承人許明欽繼承而來，並無任何正當權
    源，卻在系爭土地上有各自所有建物（門牌號碼分別為台北
    縣金山鄉○○村○○路152號、150號、148號）。按「所有
    人對於無權占有或侵害其所有物者，得請求返還之」、「因
    故意或過失，不法侵害他人之權利者，負損害賠償責任」、
    「無法律上之原因而受利益，致他人受損害者，應返還之」
    、「共有人對於第三人，得就共有物之全部為本於所有權之
    請求。但回復共有物之請求，僅得為共有人全體之利益為之
    」，民法第767條、第179條、第184條、第821條分別定有明
    文。又「無權占有他人之土地者，受有相當於法定租金之利
    益，此為社會通常之觀念」，最高法院61年台上字第1695號
    判例載明是旨。故被告丁○○、甲○○與庚○○等三人無權
    占有系爭土地，原告自得依據民法第767條、第179條、第
    184條、第821條和土地法第97條、第105條之規定，對被告
    三人請求將前開建築改良物拆除，將系爭土地返還原告及其
    他共有人，並自93年7月6日起至返還上地日止，給付原告相
    當於租金利益之損害（原告依其持分7/18計算，主張之金額
    分別為被告丁○○每年1,307元、被告甲○○每年3,713元、
    被告庚○○每年4,604元）。
  二爰提起本件訴訟請求：(一)被告丁○○應將如附圖（台北縣汐
    止地政事務所93年11月1日土地複丈成果圖）所示台北縣金
    山鄉○○段第499(甲)地號土地上，門牌號碼為台北縣金山鄉
    ○○村○○路152號建築改良物（面積47.08平方公尺）拆除
    ，並將所占用之基地返還原告及其他共有人；以及自93年7
    月6日起至返還土地日止，按年給付原告1,307元。(二)被告甲○○應將如附表所示台北縣金山鄉○○段第499(乙)、(戊)、(己)
    地號土地上，門牌號碼為台北縣金山鄉○○村○○路150號
    建築改良物（面積89.85平方公尺）、民生路150號後方空地
    （面積27.37平方公尺）及使用雜物間（面積8.43平方公尺
    ）拆除，並將所占用之基地返還原告及其他共有人；以及自
    93年7月6日起至返還土地日止，按年給付原告3,713元。(三)
    被告庚○○應將如附表所示台北縣金山鄉○○段第499(丙)、
    (丁)地號土地上，門牌號碼為台北縣金山鄉○○村○○路148
    號建築改良物（面積131.57平方公尺）及其旁空地（面積
    24.24平方公尺）拆除，並將所占用之基地返還原告及其他
    共有人；以及自93年7月6日起至返還土地日止，按年給付原
    告4,604元。(四)原告願供擔保請准宣告假執行。(五)訴訟費用
    由被告負擔。
二、被告丁○○、甲○○、庚○○三人抗辯：
  一按民法第1148條規定，繼承人自繼承開始時除本法另有規定
    外，承受被繼承人財產上之一切權利、義務；但權利、義務
    專屬於被繼承人本身者，不在此限。最高法院32年上字第44
    2號判例揭示，依民法第1147條、第1148條之規定繼承人於
    被繼承人死亡時，當然承受被繼承人財產上之一切權利義務
    ，並無待於繼承人之主張。另外，最高法院86年台上字第
    921號揭櫫，繼承人自繼承開始時，除本法另有規定外，承
    受被繼承人財產上之一切權利義務，各繼承人對於遺產全部
    取得公同共有之物權（同法第1148條、第1151條參照），亦
    即當然發生物權變動之效力。由前開法律規定及最高院法院
    之判例意旨可知，除專屬於被繼承人本身之權利義務外，繼
    承人自繼承開始時即承受被繼承人財產上之一切權利義務，
    且此繼承無待繼承人主張，若係物權之繼承，於繼承開始時
    ，當然因繼承人之繼承而發生物權變動之效力，而不待繼承
    人之主張，繼承人當即取得物權，自亦不待登記完成。至於
    因繼承而取得物權依民法第759條之規定，僅係不得處分其
    物權，而無妨於業已因繼承而取得之物權。
  二今原告起訴請求被告庚○○應將坐落台北縣金山鄉○○段
    499地號之土地上之建築改良物即門牌號碼台北縣金山鄉○○村○○路148號建築改良物拆除，及將系爭土地遷讓、返
    還予原告，其無非以無權占有為主張之理由。然系爭台北縣
    金山鄉○○段499地號之土地上，於38年間即經台北縣汐止
    地政事務所以下中股字第160號收件，並就系爭土地之權利
    範圍之全部為地上權設定登記予許明欽，而許明欽為被告庚○○之父親，於40年過世，依民法第1148條之規定，被告庚○○當然承受許明欽財產上之一切權利義務。而許明欽就系
    爭土地所取得之地上權既非專屬於許明欽本身之權利，被告
    庚○○於許明欽死亡時，當然繼承系爭土地上之地上權，雖
    被告庚○○迄今仍未完成地上權之繼承登記，然如前所述，
    被告庚○○於繼承開始時即當然因繼承而取得系爭地上權，
    並不因繼承登記與否而異其結果。被告庚○○既已因繼承而
    取得系爭土地上之地上權，則被告庚○○就系爭土地之使用
    ，因有地上權而當有合法權源，斷非無權占有。因此原告以
    被告庚○○無權占有系爭土地而為本件之請求，自於法不合
    。
  三被告庚○○及丁○○之祖先，自日據時代即已在系爭土地上
    建屋居住，有該二人之戶籍影本在卷可稽，而日據時代之不
    動產所有權非採登記生效要件主義，即非以登記為權利之表
    徵，是系爭地號土地原應屬被告庚○○及丁○○之祖先所有
    ，然台灣光復後不動產權利之變動系採登記生效要件主義，
    即以登記為權利之表徵，而被告庚○○及丁○○之祖先均為
    漁民不諳法令，致未依法辦理上開上地所有權之登記，卻為
    原告之祖先於37年9月間以繼承為由而辦妥系爭土地之所有
    權登記，方致被告三人所有之房屋坐落在登記為他人所有之
    系爭土地上。被告等之祖先建屋世居在系爭地號土地上於先
    ，且達百年以上之久，而該土地登記為他人所有於後，顯見
    被告等人所有坐落在系爭地號上地之系爭房屋，從歷史解釋
    及不動產權利得喪變更制度之沿革以觀，被告三人分別就其
    所有坐落在系爭地號土地上之房屋有合法正當之使用權源，
    當屬無疑。
  四現被告三人分別就其所有坐落在系爭土地上之現有房屋，係
    於60年間舊有房舍為大海嘯摧倒而就地重建，即現有房屋坐
    落在系爭土地上已達33年之久，茲有台北縣稅捐稽徵處淡水
    分處房屋現值核計表及台灣電力公司電錶新設日期可證。而
    現有房屋興建之初，該房屋所坐落之系爭地號土地之登記名
    義所有人及其繼承人均未加以阻止，且33年多來亦始終未向
    被告三人請求或訴請拆屋還地，顯見系爭土地之登記名義所
    有人及其繼承人，均認為被告三人就系爭土地有合法使用之
    正當權源，得在其上建屋，否則理當於興建之初即加以阻止
    ，興建後當立向管轄法院訴請拆屋還地，斷無遲至93年7月
    始向本院請求。原告提起本件之訴顯係違背誠信原則，及其
    權利之行使有濫用而依法無據，為此請求本院判決駁回原告
    之訴。
三、本院得心證之理由：
  一按所有人對於無權占有或侵奪其所有物者，得請求返還之。
    對於妨害其所有權者，得請求除去之。有妨害其所有權之虞
    者，得請求防止之，民法第767條定有明文。本件原告主張
    被告丁○○等人無權占有原告所有之系爭土地，而請求拆屋
    還地及相當於租金之不當得利；被告等人則以房屋所使用之
    系爭土地在日據時期即為其先人所有，僅因不諳法令而未依
    光復後之法令登記為所有權人，其等並非無權占有系爭土地
    等語置辯。故本件之爭點在於：(一)原告是否為系爭土地之所
    有權人？(二)被告丁○○、甲○○、庚○○三人所有系爭152
    號、150號、148號房屋及其附連之空地、雜物間所使用之系
    爭土地，是否為有權占有？經查：
  (一)按當事人主張有利於己之事實者，就其事實有舉證之責任，
    民事訴訟法第277條定有明文。系爭土地既登記為原告與其
    他共有人所有，被告等人辯稱其等房屋使用之基地範圍於日
    據時期原屬於被告庚○○、丁○○之祖先所有，自應就此一
    事實負舉證責任。而被告等人僅以被告庚○○、丁○○先人
    世居於系爭499地號土地，遽以推論被告庚○○、丁○○之
    先人有系爭土地之所有權，尚難採信；且縱使確有被告所稱
    居住之事實，亦不必然即為土地所有權人，仍有可能是基於
    租賃、使用借貸等其他法律關係而生。此外，被告復未能提
    出其他具體事證證明系爭土地為被告庚○○、丁○○之先人
    所有，故被告三人此部分之辯稱並不足採。
  (二)被告丁○○、甲○○、庚○○三人復辯稱其等所有房屋係舊
    有房舍於60年間遭大海嘯摧毀後重建，坐落系爭499地號土
    地上已有33年之久，系爭土地之登記名義人於房屋興建之初
    以及33年來均未向被告三人主張權利，顯見被告三人之房屋
    使用系爭499地號土地有合法使用之正當權源云云。然已登
    記不動產所有人之回復請求權，無民法第125條消滅時效規
    定之適用，業經司法院大法官釋字第107號解釋在案，故原
    告及系爭土地其他共有人縱長期未行使權利，亦不因此使無
    權占有轉變成有權占有，被告三人此部分之抗辯，亦屬無據
    。
  (三)被告庚○○另辯稱系爭499地號土地於38年間經台北縣汐止
    地政事務所以下中股字第160號收件，曾設定地上權給被告
    庚○○之父親許明欽，而許明欽過世後，系爭地上權應由庚○○繼承，被告並提出系爭土地之他項權利證明、戶籍謄本
    為證，此部分堪信其為真實。惟此地上權之範圍，依被告庚○○提出之他項權利證明書及土地登記謄本之記載，許明欽
    之地上權所設定之範圍為27坪（相當於89.26平方公尺），
    被告庚○○認為系爭地上權範圍為系爭499地號土地全部，
    顯有誤會（即土地登記謄本上所記載之「全部」，是指許明
    欽就「設定權利範圍：89.26平方公尺」此一地上權有全部
    之權利，並非對系爭499地號土地之全部有地上權）。故被
    告庚○○所有系爭第148號房屋及附連空地占用系爭499地號
    土地，在89.26平方公尺之範圍內，為有權占有；逾此範圍
    部分，則屬無權占有。
  (四)又系爭土地登記謄本上另有權利人為許石仁之地上權登記（
    收件字號與許明欽之地上權同為38年下中股字第160號，「
    設定權利範圍」亦為89.26平方公尺），經查為被告甲○○
    所取得之台北縣金山鄉○○村○○路150號建物，係被告甲○○經由訴外人辛○○輾轉向許石仁購得乙情，為兩造所不
    爭執，應認許石仁所取得之地上權已隨同系爭150號建物移
    轉至被告甲○○。依民法第831條準用同法第818條結果，可
    知共有地上權人得按其應有部分，對於「設定權利範圍」土
    地之全部，有使用收益之權。亦即共有地上權人得使用之土
    地範圍，與共有人之應有部分抽象的存在於共有物全部之概
    念上相同，為「設定權利範圍」土地之全部。故被告甲○○
    所取得之地上權，其「權利範圍」依土地登記謄本上之記載
    雖僅為2分之1，但有權使用之範圍則應為「設定權利範圍」
    之全部即89.26平方公尺。從而，被告甲○○所有系爭第150
    號房屋及附連空地占用系爭土地，在89.26平方公尺之範圍
    內為有權占有，逾此範圍部分，則屬無權占有。
  (五)至於被告丁○○所有系爭152號房屋占用系爭土地部分，被
    告既不能舉證證明有合法占有權源，應認屬無權占有。
  (六)綜上所述，原告基於所有權回復請求權，請求被告丁○○、
    甲○○、庚○○將如附圖所示499(甲)、(乙)、(丙)、(丁)、(戊)、(己)
    無權占有部分（即499(乙)面積共89.85平方公尺，其中89.26
    平方公尺為被告甲○○有權使用之範圍，無權占有之面積為
    0.59平方公尺；499(丙)之面積共131.57平方公尺，其中89.26
    平方公尺為被告庚○○有權使用之範圍，無權占有之面積為
    42.31平方公尺）之房屋及附連土地、雜物間拆除，並將無
    權占有之系爭土地返還予原告及其他共有人部分，為有理由
    ，應予准許；至被告庚○○、甲○○有權使用各89.26平方
    公尺部分，原告請求拆屋還地，則屬無據，應予駁回。
  二復按無法律上之原因而受利益，致他人受損害者，應返還其
    利益，但依其利益之性質或其他情形不能返還者，應償還其
    價額，民法第179條前段、第181條後段分別定有明文。又無
    權占有他人土地，可能獲得相當於租金之利益，為社會通常
    之觀念，最高法院61年台上字第1695號判例參照。是被告丁○○、甲○○、庚○○三人受有使用系爭土地之利益，致原
    告受有損害，該項利益依其性質無法返還，原告自得請求被
    告償還相當於租金之價額。則原告請求被告丁○○、甲○○
    、庚○○三人自93年7月6日起至系爭土地上之建物拆除、土
    地返還之日止，依各人無權占有之面積，按年償還相當於租
    金之價額，自屬有據，應予准許。又按土地法第97條第1項
    規定：「城市地方房屋之租金，以不超過土地及其建築物申
    報總價額年息百分之十為限」、第105條規定：「第九十七
    條、第九十九條及第一百零一條之規定，於租用基地建築房
    屋均準用之。」而土地法第97條所謂土地價額，應依法定地
    價定之；土地所有權人依土地法所申報之地價為法定地價，
    土地法施行法第25條、土地法第148條定有明文。經查，系
    爭499地號土地於原告上開請求期間之公告土地現值為每平
    方公尺760元，有原告提出之土地登記簿謄本在卷可按。本
    院斟酌系爭房屋現況已舊、地理環境位於道路旁、交通尚稱
    便利等情狀，認原告得請求系爭房屋相當於租金之損害以年
    息5%計算為適當。再者，原告就系爭土地之應有部分為18分
    之7，依此計算原告每年得請求之金額分別為：(一)被告丁○○每年706元【計算式：47.80×760×5%×7/18＝706，元以
    下四捨五入】；(二)被告甲○○每年538元【計算式：（0.59
    ＋27.37＋8.43）×760×5%×7/18＝538，元以下四捨五入
    】；(三)被告庚○○為每年983元【計算式：（42.31＋24.24
    ）×760×5%×7/18＝983，元以下四捨五入】。原告之請求
    在上開範圍內為有理由，應予准許；逾此範圍之請求，則屬
    無據，應予駁回。
  三兩造陳明願供擔保請准宣告假執行及免為假執行，經核並無
    不合，爰分別酌定相當金額宣告之。
  四本件事證已臻明確，兩造其餘主張陳述及所提之證據，均毋
    庸再予審酌，附此敘明。
四、據上論結，本件原告之訴為有一部有理由、一部無理由，依
    民事訴訟法第79條、第85條第1項、第390條第2項、第392條
    ，判決如主文。
中    華    民    國    95    年    3     月    16    日
                  民事庭法  官  林玉珮
以上正本係照原本作成。
對於本件判決如有不服，應於收受送達後20日內向本院提出上訴
書狀，敘述上訴之理由，上訴於臺灣高等法院，並按他造當事人
之人數附具繕本。
中    華    民    國    95    年    3     月    16    日
                        書記官  洪福基


司法院資訊處製作；財團法人民間司法改革基金會備份。
